ACORDAO-COMPLETO-2534020

ACÓRDÃO 5975/2022 ATA 32/2022 - PRIMEIRA CÂMARA

VISTOS, relatados e discutidos estes autos de tomada de contas especial instaurada pelo Fundo Nacional de Desenvolvimento da Educação, em desfavor de Valmir Belo Amorim, prefeito de Araguanã/MA nas gestões 2013-2016 e 2017-2020, em razão da omissão no dever de prestar contas dos recursos repassados ao município, à conta do Programa de Educação Infantil - Apoio Suplementar - exercício 2013,
ACORDAM os Ministros do Tribunal de Contas da União, reunidos em sessão da Primeira Câmara, ante as razões expostas pelo Relator, em:
9.1. julgar regulares com ressalva as contas de Valmir Belo Amorim, com fulcro nos arts. 1º, inciso I, 16, inciso II, 18 e 23, inciso II, da Lei 8.443/1992, dando-lhe quitação; e
9.2. remeter cópia deste acórdão ao responsável e ao FNDE.

Tomada de contas especial instaurada pelo Fundo Nacional de Desenvolvimento da Educação, em razão da omissão no dever de prestar contas dos recursos repassados ao município, à conta do Programa de Educação Infantil - Apoio Suplementar - exercício 2013.

Primeira Câmara

Prefeitura Municipal de Araguanã/MA.

3. Interessados/Responsáveis:
3.1. Interessado: Fundo Nacional de Desenvolvimento da Educação (00.378.257/0001-81).
3.2. Responsável: Valmir Belo Amorim (XXX.950.444-XX).

13.1. Ministro presente: Vital do Rêgo (na Presidência).
13.2. Ministros-Substitutos convocados: Augusto Sherman Cavalcanti (Relator) e Weder de Oliveira.

AUGUSTO SHERMAN

Adoto como relatório a instrução da Secex-TCE (peça 61) , com a qual se manifestaram de acordo os titulares da Secretaria (peças 62 e 63) , com divergência parcial do representante do MP-TCU (peça 64) . Transcrição com ajustes de forma considerados pertinentes:
"INTRODUÇÃO
1.	Cuidam os autos de tomada de contas especial instaurada pelo Fundo Nacional de Desenvolvimento da Educação em desfavor de Valmir Belo Amorim (ex-Prefeito Municipal de Araguanã/MA) , em razão da omissão no dever de prestar contas dos recursos federais recebidos por conta do Programa de Educação Infantil - Apoio Suplementar - exercício 2013.
HISTÓRICO
2.	Em 6/8/2020, com fundamento na IN/TCU 71/2012, alterada pela IN/TCU 76/2016, e DN/TCU 155/2016, o dirigente do Fundo Nacional de Desenvolvimento da Educação autorizou a instauração da tomada de contas especial (peça 1) . O processo foi registrado no sistema e-TCE com o número 2251/2020.
3.		Os recursos repassados pelo FNDE ao município de Araguanã/MA, no âmbito do Programa de Educação Infantil - Apoio Suplementar - exercício 2013, totalizaram R$ 90.646,49 (peça 3) . 
4.		O fundamento para a instauração da Tomada de Contas Especial, conforme consignado na matriz de responsabilização elaborada pelo tomador de contas à peça 9, foi a constatação da seguinte irregularidade: 
Não comprovação da boa e regular aplicação dos recursos federais repassados à Prefeitura Municipal de Araguanã - MA, em face da omissão no dever de prestar contas dos valores transferidos, no âmbito do Programa de Educação Infantil - Apoio Suplementar, no exercício de 2013, cujo prazo encerrou-se em 21/10/2018.
5.	O responsável arrolado na fase interna foi devidamente comunicado, conforme peças 6-7, e diante da ausência de justificativas suficientes para elidir a irregularidade e da não devolução dos recursos, instaurou-se a tomada de contas especial.
6.	No relatório de TCE (peça 10) , o tomador de contas concluiu que o prejuízo importava no valor original de R$ 90.646,49, imputando responsabilidade a Valmir Belo Amorim, Prefeito Municipal no período de 1/1/2013 a 31/12/2016 e 1/1/2017 até 31/12/2020, na condição de gestor dos recursos. 
7.	Em 29/9/2020, a Controladoria-Geral da União emitiu o relatório de auditoria (peça 14) , em concordância com o relatório do tomador de contas. O certificado de auditoria e o parecer do dirigente do órgão de controle interno concluíram pela irregularidade das presentes contas (peças 15 e 16) .
8.	Em 14/10/2020, o Ministro responsável pela área atestou haver tomado conhecimento das conclusões contidas no relatório e certificado de auditoria, bem como do parecer conclusivo do dirigente do órgão de controle interno, manifestando-se pela irregularidade das contas, e determinou o encaminhamento do processo ao Tribunal de Contas da União (peça 17) .
9.	Na instrução inicial (peça 22) , analisando-se os documentos nos autos, concluiu-se pela necessidade de realização de citação e audiência para as seguintes irregularidades: 
9.1.	Irregularidade 1: não comprovação da boa e regular aplicação dos recursos federais repassados ao município de Araguanã - MA, em face da omissão no dever de prestar contas dos valores transferidos, no âmbito do Programa de Educação Infantil - Apoio Suplementar , no exercício de 2013, cujo prazo encerrou-se em 21/10/2018.
9.1.1.	Evidências da irregularidade: documentos técnicos presentes nas peças 5, 6 e 7.
9.1.2.	Normas infringidas: art. 37, caput, c/c o art. 70, parágrafo único, da Constituição da República Federativa do Brasil; art. 93, do Decreto-lei 200/1967; art. 66, do Decreto 93.872/1986; Resolução n. 17, de 16/05/2013.
9.2.	Débito relacionado ao responsável Valmir Belo Amorim (CPF: XXX.950.444-XX) :
	Data de ocorrência
	Valor histórico (R$) 

	5/11/2013
	90.646,49

9.2.1.	Cofre credor: Fundo Nacional de Desenvolvimento da Educação.
9.2.2.	Responsável: Valmir Belo Amorim (CPF: XXX.950.444-XX) .
9.2.2.1.	Conduta: não demonstrar a boa e regular aplicação dos recursos federais recebidos e geridos por meio do instrumento em questão, no exercício de 2013, em face da omissão na prestação de contas, cujo prazo encerrou-se em 21/10/2018.
9.2.2.2.	Nexo de causalidade: a conduta descrita impediu o estabelecimento do nexo causal entre as possíveis despesas efetuadas com os recursos recebidos, no âmbito do instrumento em questão, no exercício de 2013.
9.2.2.3.	Culpabilidade: não há excludentes de ilicitude, de culpabilidade e de punibilidade; é razoável supor que o responsável tinha consciência da ilicitude de sua conduta; era exigível conduta diversa da praticada, qual seja, desincumbir-se do seu dever por meio da apresentação da prestação de contas no prazo e forma devidos. 
10.	Encaminhamento: citação.
10.1.	Irregularidade 2: não cumprimento do prazo originalmente estipulado para prestação de contas do Programa de Educação Infantil - Apoio Suplementar , cujo prazo encerrou-se em 21/10/2018.
10.1.1.	Evidências da irregularidade: documentos técnicos presentes nas peças 5, 6 e 7.
10.1.2.	Normas infringidas: art. 37, caput, c/c o art. 70, parágrafo único, da Constituição da República Federativa do Brasil; art. 93, do Decreto-lei 200/1967; art. 66, do Decreto 93.872/1986; Resolução n. 17, de 16/05/2013.
10.1.3.	Responsável: Valmir Belo Amorim (CPF: XXX.950.444-XX) .
10.1.3.1.	Conduta: descumprir o prazo originalmente estipulado para prestação de contas dos recursos federais recebidos à conta do instrumento em questão, o qual se encerrou em 21/10/2018.
10.1.3.2.	Nexo de causalidade: a conduta descrita impediu o estabelecimento do nexo causal entre as possíveis despesas efetuadas com os recursos recebidos, no âmbito do instrumento em questão, no exercício de 2013.
10.1.3.3.	Culpabilidade: não há excludentes de ilicitude, de culpabilidade e de punibilidade; é razoável supor que o responsável tinha consciência da ilicitude de sua conduta; era exigível conduta diversa da praticada, qual seja, desincumbir-se do seu dever por meio da apresentação da prestação de contas no prazo e forma devidos. 
11.	Encaminhamento: audiência.
12.	Em cumprimento ao pronunciamento da unidade (peça 24) , foram efetuadas a citação e a audiência do responsável, nos moldes adiante:
a)	 Valmir Belo Amorim:
	Comunicação: Ofício 35916/2021 - Seproc (peça 26) 
Data da Expedição: 12/7/2021
Data da Ciência: 21/7/2021 (peça 27) 
Nome Recebedor: Jaderson da Silva e Silva
Observação: Ofício enviado para o endereço do responsável, conforme pesquisa na base de dados no sistema da Receita Federal, custodiada pelo TCU (peça 25) .
Fim do prazo para a defesa: 5/8/2021
	
13.	Cumpre informar que após a realização da citação e audiência pelo Tribunal, o FNDE informou (peça 28) , mediante o Ofício nº 22794/2021 de 20/8/2021, que foi apresentada no âmbito da Autarquia documentação a título de prestação de contas intempestiva do Programa de Educação Infantil - Apoio Suplementar 2013. Tendo em vista que o processo de TCE encontrava-se no âmbito do TCU sem deliberação, o Fundo enviou cópia da documentação recebida, informando que a mesma seria objeto de Nota Técnica por parte da Autarquia, a ser encaminhada ao TCU, em atendimento ao disposto no Acórdão 1580/2008-TCU-Primeira Câmara, de acordo com a Portaria Interministerial n° 424, de 30/12/2016. 
14.	No recibo de envio (peça 28, p.3) , consta que a prestação de contas foi encaminhada no SIGPC em 18/8/2021, de forma intempestiva, pelo Sr. Valmir Belo Amorim, Prefeito Municipal de Araguanã - MA (gestões 2013-2016 e 2017-2020) , portanto, após a citação e audiência efetuada. Destarte, entendeu-se na instrução anterior (peça 50) , com aval do Diretor e Secretário da Unidade Técnica (peças 51 e 52) , que o posicionamento adequado, naquele instante, era aguardar a emissão da correspondente Nota Técnica do FNDE, a fim de evitar retrabalho, preservar a segurança jurídica e homenagear as instâncias de controle, sendo proposta diligência para envio do documento. 
15.	Por seu turno, transcorrido o prazo regimental, verifica-se que o responsável Valmir Belo Amorim apresentou defesa, conforme peça 29-47 dos autos, informando o envio da prestação de contas no SIGPC e trazendo cópias dos documentos, que será analisada na seção Exame Técnico.
16.	Conforme Despacho de Conclusão das Comunicações Processuais (peça 60) , as providências inerentes às comunicações processuais foram concluídas. 
ANÁLISE DOS PRESSUPOSTOS DE PROCEDIBILIDADE DA IN/TCU 71/2012
Avaliação de Viabilidade do Exercício do Contraditório e Ampla Defesa
17.		Verificou-se que não houve o transcurso de mais de dez anos desde o fato gerador sem que tenha havido a notificação do responsável pela autoridade administrativa federal competente (art. 6º, inciso II, c/c art. 19 da IN/TCU 71/2012, modificada pela IN/TCU 76/2016) , uma vez que o fato gerador da irregularidade sancionada ocorreu em 22/10/2018, haja vista que o vencimento do prazo para prestação de contas se deu em 21/10/2018 e o responsável foi notificado sobre as irregularidades conforme segue:
17.1.	Valmir Belo Amorim, por meio do ofício acostado à peça 6, recebido em 30/12/2018, conforme AR (peça 7) .
Valor de Constituição da TCE 	
18.	Constatou-se, ainda, que o valor atualizado do débito apurado (sem juros) em 1/1/2017 era de R$ 115.130,11, portanto superior ao limite mínimo de R$ 100.000,00, na forma estabelecida pelos arts. 6º, inciso I, e 19 da IN/TCU 71/2012, modificada pela IN/TCU 76/2016. 
OUTROS PROCESSOS/DÉBITOS NOS SISTEMAS DO TCU COM OS MESMOS RESPONSÁVEIS
19.	Informa-se que não foi encontrado débito imputável ao responsável em outros processos no Tribunal.
EXAME TÉCNICO
Da defesa do responsável Valmir Belo Amorim
20.	O responsável Valmir Belo Amorim apresentou defesa (peças 29-47) , que passa a ser analisada em seguida:
21.	Argumento 1 (peça 29, p.2-4) :
21.1.	O responsável expõe que utilizou todo o recurso no objeto do convênio, não tendo havido qualquer desvio de finalidade, apenas perdendo o prazo para apresentação da prestação de contas, matéria que já sanou, conforme documentos em anexo (peças 29-47) . Como relatado, o peticionante apresentou a prestação de contas de forma extemporânea, devido a desleixos de servidores que não se atentaram para os prazos estabelecidos, sendo assim sanou as irregularidades que originaram a TCE. 
21.2.	Alega que a condenação em débito, em processo de tomada de contas especial, não tem caráter punitivo, possuindo, essencialmente, natureza jurídica de reparação civil pelo prejuízo causado ao erário, o que no presente caso não existiu, visto que conforme prestação de contas apresentada, o requerente comprovou que utilizou os recursos nos fins que se destinaram, não havendo que se falar em dano. Citou, a respeito, decisões do TRE/ES e TRF1 (peça 29, p.2-5) .
22.	Análise do argumento 1: 
22.1.	Incide sobre o gestor o ônus da prova quanto à regular aplicação dos valores que lhe foram confiados para consecução do objeto pactuado, o que decorre de expressa disposição contida no parágrafo único do art. 70 da Constituição Federal, bem assim do disposto no art. 93 do Decreto-Lei 200/1967, c/c o art. 66 do Decreto 93.872/1986 (Acórdão 317/2010-TCU-Plenário, 5.964/2009-TCU-2ª Câmara, 153/2007-TCU-Plenário, 1.293/2008-TCU-2ª Câmara e 132/2006-TCU-1ª Câmara) .
22.2.	Constatou-se que o defendente juntou às peças 29-47 cópias dos processos de pagamentos, os quais correspondem às despesas efetuadas e recursos sacados da conta específica, havendo compatibilidade entre os beneficiários das transferências e os credores mencionados nos documentos contábeis, bem como entre as datas das retiradas e a de emissão dos comprovantes.
22.3.	Insta informar que o FNDE, em resposta à diligência deste Tribunal, posicionou-se em consonância com o Parecer nº 477/2021 da SEB/MEC (peça 57) , manifestando-se pela suficiência da documentação apresentada, conforme corrobora a Nota Técnica nº 2749625/2022 (peça 58) . 
22.4.	O Parecer nº 477/2021 (peça 57) manifestou-se pela aprovação do cumprimento do objeto, em relação à adequação das ações, consignando que, no exercício de 2013, foi autorizado para o município de Araguanã/MA, o repasse no valor de R$ 90.646,49, para o apoio financeiro suplementar à manutenção e ao desenvolvimento da Educação Infantil, tendo o município requerido o recurso para 101 matrículas de crianças de zero a 48 meses, verificando-se 273 matrículas informadas no Censo Escolar da Educação Básica, cujas famílias eram beneficiárias do Programa Bolsa Família. 
22.5.	Segundo o MEC, após consulta ao Sistema de Gestão de Prestação de Contas - SiGPC - Contas On-line, observou-se que os recursos recebidos foram aplicados em aquisições de bens, de uso individual ou coletivo (peça 35) , de forma a assegurar o acesso e a permanência das crianças na educação infantil, em conformidade com os normativos vigentes, o que permitiu aprovar a adequação das ações desenvolvidas. Citou-se que, no caso do Programa de Educação Infantil - Apoio Suplementar, os recursos não executados em um exercício podem ser reprogramados para utilização em exercícios subsequentes. 
22.6.	Na Nota Técnica nº 2749625/2022 (peça 58) , o Fundo ressaltou que os recursos repassados em 2013 foram executados no exercício de 2014, como declarado pela entidade na prestação de contas, verificando-se, em consulta ao SiGPC, que não houve repasse de recursos nos exercícios posteriores. Em que pese a inexecução dos recursos em 2013, o valor repassado, no total de R$ 90.646,49, foi transferido para a conta aplicação, sendo o montante final de R$ 91.539,15 em 31/12/2013, reprogramado para o exercício de 2014, e utilizado na aquisição de material didático e materiais escolares, conforme relação de notas fiscais à peça 28, p. 8. Desse modo, não foram evidenciadas ocorrências financeiras que resultassem em prejuízo ou ressalvas. Diante do exposto, a autarquia manifestou-se pela suficiência da documentação apresentada para fins de prestação de contas. 
22.7.	Quanto à prestação de contas fora do prazo, foi justificado pelo responsável o desleixo de servidores, que não se atentaram aos prazos estabelecidos. Nesse sentido, ainda que afastado o dano ao erário incialmente apontado, em princípio, restaria assente a omissão no dever de prestar contas, visto que as contas somente foram apresentadas após a citação/audiência deste Tribunal. Em tais situações, a jurisprudência desta Corte é clara no sentido da aplicação ao responsável da multa prevista no art. 58, inciso I, da Lei 8.443/1992, conforme demonstra o enunciado abaixo, colhido da ferramenta de pesquisa desta Casa denominada Jurisprudência Selecionada (ementa do Acórdão 855/2015-TCU-Plenário, rel. Min. Vital do Rêgo) : 'A apresentação extemporânea da prestação de contas, sem atenuantes que justifiquem o atraso, permite a exclusão do débito, mas não elide a omissão inicial, cabendo o julgamento pela irregularidade das contas com a aplicação de multa'.
22.8.	Verifica-se, no caso específico, que a prestação de contas dos recursos transferidos em 2013 e utilizados em 2014 do Programa de Educação Infantil - Apoio Suplementar, foi disponibilizada no SIGPC pelo FNDE somente em 2018, ou seja, 4 (quatro) anos após o repasse dos recursos, o que atenua, em certa medida, a falha, uma vez que a própria apresentação de documentos se estendeu para outra gestão do responsável, por problemas de implantação do sistema. Ou seja, mesmo que o gestor detivesse os documentos em 2014, as contas não poderiam ser enviadas, eis que a prestação de contas relativa ao programa e outras ações governamentais, foi adiada naquele exercício pela criação de módulos do SIGPC. A este respeito, vide notícias no próprio site do Fundo, que cita a prestação de contas do Programa de Educação Infantil - Apoio Suplementar, como disponível somente a partir de 2018 (https://www.fnde.gov.br/index.php/acesso-a-informacao/institucional/area-de-imprensa/noticias/item/11998-presta%C3%A7%C3%A3o-de-contas-dos-programas-de-apoio-%C3%A0-educa%C3%A7%C3%A3o-infantil-est%C3%A1-dispon%C3%ADvel-para-registro-no-SiGPC) .
22.9.	Por outra via, a notificação do FNDE em relação à omissão nas contas somente se operou uma única vez no dia 30/12/2018, conforme peça 7 dos autos, verificando-se que o responsável somente foi notificado pelo TCU em 21/7/2021 (peça 27) , tendo apresentado contas em 18/8/2021 (peça 28, p.3) . Assim, esta instrução posiciona-se pelo acolhimento dos argumentos, conjugando entendimento que não devem ser exigidos valores ou cominada multa, no caso específico, eis que entende, em que pese a existência de ato irregular (não cumprimento do prazo de prestação de contas) , que a falha não se reveste de gravidade o suficiente para a aplicação de multa, principalmente pelo fato de a indisponibilidade do sistema SIGPC até 2018 ser ato derivado do FNDE, conjugada a boa-fé do gestor, na apresentação imediata das contas, após notificado por este Tribunal, aliado ao fato de que não se evidenciou mal uso da verba pública.
23.	Argumento 2 (peça 29, p. 5) :
23.1.	O responsável frisou que irregularidade não é sinônimo de ilegalidade, na medida em que o ato irregular só adquire os contornos de ilegal quando a conduta antijurídica, além de causar efetiva lesão ao erário, é coadjuvada pela má-intenção do administrador, caracterizando a CONDUTA DOLOSA, o que, em nenhum momento foi demonstrado no presente processo, já que a prestação de contas foi apresentada, sendo assim deve pautar-se pelo arquivamento.
24.	Análise do argumento 2: 
24.1.	As matérias sujeitas ao controle do Tribunal de Contas não são vinculadas a uma conduta dolosa do agente, bastando a existência do elemento culpa por ação ou omissão, tendo em vista que a responsabilidade imputada ao responsável decorre do fato de que lhe recai a obrigação de comprovar a boa e regular aplicação dos recursos públicos, por força do que dispõe o parágrafo único do art. 70 da Constituição Federal, e o art. 93 do Decreto-Lei 200/1967. 
24.2.	Neste contexto, a possível ausência de dolo ou de locupletamento do gestor faltoso não o exime de reparar o dano causado ao erário, haja vista não se tratar de sanção a ele imposta, mas, sim, o dever de recompor os prejuízos decorrentes de sua ação ou omissão. A jurisprudência do Tribunal é vasta neste sentido, a exemplo dos Acórdão 1517/2012-TCU-Primeira Câmara, Relator Ministro Valmir Campelo, 10851/2018-Primeira Câmara, Relator Ministro Bruno Dantas, 2090/2018-Plenário, Relator Ministro José Múcio Monteiro.
24.3.	No entanto, verificou-se neste processo de contas especiais que o objeto do Programa de Educação Infantil - Apoio Suplementar - exercício 2013 foi atingido, não sendo evidenciada a malversação dos recursos, o que permite acolher as alegações de defesa e/ou razões de justificativa postuladas, considerada a boa-fé.
CONCLUSÃO
25.	Em face da análise promovida na seção 'Exame Técnico', propõe-se acolher as alegações de defesa de Valmir Belo Amorim, uma vez que foram suficientes para sanar as irregularidades a ele atribuídas e afastar o débito apurado. 
25.1.	Considerando a aferição de boa-fé que pode ser reconhecida neste processo, conforme determina o mandamento contido no § 2º do art. 202 do RI/TCU, em não havendo outra irregularidade nas presentes contas, propõe-se que as contas do responsável sejam julgadas regulares com ressalva, dando-lhe quitação, nos termos do art. 12, § 2º da Lei 8.443/1992.
PROPOSTA DE ENCAMINHAMENTO
26.	Diante do exposto, submetemos os autos à consideração superior, propondo ao Tribunal:
a)	acolher as alegações de defesa apresentadas pelo responsável Valmir Belo Amorim (CPF: XXX.950.444-XX) ; 
b)	com fundamento nos arts. 1º, inciso I, 16, inciso II, 18 e 23, inciso II, da Lei 8.443/1992, c/c os arts. 1º, inciso I, 208 e 214, inciso II, do Regimento Interno, julgar regulares com ressalva as contas do responsável Valmir Belo Amorim (CPF: XXX.950.444-XX) , referentes aos recursos recebidos pelo município de Araguanã/MA do Programa de Educação Infantil - Apoio Suplementar - exercício 2013, dando-lhe quitação;
c)	encaminhar cópia da deliberação que vier a ser proferida, bem como do relatório e do voto que a fundamentar, ao Sr. Valmir Belo Amorim e ao Fundo Nacional de Desenvolvimento da Educação."
2.	A seguir o parecer do Ministério Público (peça 64) :
"Trata-se de tomada de contas especial (TCE) instaurada pelo Fundo Nacional de Desenvolvimento da Educação (FNDE) em desfavor de Valmir Belo Amorim, prefeito municipal de Araguanã/MA nas gestões 2013/2016 e 2017/2020, em razão da omissão no dever de prestar contas dos recursos repassados ao citado município, no exercício de 2013, por conta do Programa de Educação Infantil - Apoio Suplementar.
Em 2013, os recursos federais repassados por foça do referido programa totalizaram R$ 90.646,49, que foram creditados na conta específica em 5/11/2013 (peça 4) .
O prazo para o gestor municipal apresentar a prestação de contas final, por meio do Sistema de Gestão de Prestação de Contas - SiGPC, era até 21/10/2018 (peça 6) .
Em 30/12/2018, o então prefeito Valmir Belo Amorim foi notificado acerca da ausência de apresentação da prestação de contas do programa (peças 6 e 7) , porém permaneceu silente.
Instaurou-se, então, a presente TCE, com a responsabilização de Valmir Belo Amorim pelo dano ao erário de R$ 90.646,49, decorrente da omissão legal do dever de prestar contas (peça 10) .
No âmbito do TCU, foi promovida a citação e a audiência do referido responsável, em razão, respectivamente, da não comprovação da boa e regular aplicação dos recursos federais e do não cumprimento do prazo originalmente estipulado para prestação de contas do programa, encerrado em 21/10/2018 (peças 22 a 27) . O ofício de citação e audiência foi entregue em 21/7/2021 (peça 27) .
Pouco depois, sobreveio informação prestada pelo FNDE no sentido de que o ex-gestor Valmir Belo Amorim apresentou, intempestivamente, a prestação de contas do programa, na data de 18/8/2021, a qual seria objeto de análise técnica por parte da autarquia, a ser oportunamente encaminhada ao TCU (peça 28) .
Na sequência, Valmir Belo Amorim apresentou sua defesa junto a esta Corte (peças 29 a 47) , em que alegou que os recursos federais foram regularmente utilizados no objeto do programa, conforme prestação de contas extemporânea apresentada ao FNDE. Para justificar a intempestividade, alegou que perdeu o prazo para a apresentação da prestação de contas, 'devido a desleixos de servidores que não se atentaram para os prazos estabelecidos' (peça 29, p. 2) .
Após analisar a prestação de contas, o FNDE emitiu o Parecer 477/2021 (peça 59, pp. 7/9) , manifestando-se pela aprovação do cumprimento do objeto, bem como emitiu a Nota Técnica 2749625/2022 (peça 59, pp. 3/6) , em que concluiu pela suficiência da documentação apresentada pelo gestor e pela inexistência de irregularidades financeiras na aplicação dos recursos, que foram reprogramados para 2014 e gastos no referido exercício.  
 A SecexTCE examinou a documentação contida nos autos e formulou a seguinte proposta de encaminhamento ao TCU (peças 61 a 63) :
a) acolher as alegações de defesa apresentadas pelo responsável Valmir Belo Amorim (CPF: XXX.950.444-XX) ; 
b) com fundamento nos arts. 1º, inciso I, 16, inciso II, 18 e 23, inciso II, da Lei 8.443/1992, c/c os arts. 1º, inciso I, 208 e 214, inciso II, do Regimento Interno, julgar regulares com ressalva as contas do responsável Valmir Belo Amorim (CPF: XXX.950.444-XX) , referentes aos recursos recebidos pelo município de Araguanã/MA do Programa de Educação Infantil - Apoio Suplementar - exercício 2013, dando-lhe quitação;
c) encaminhar cópia da deliberação que vier a ser proferida, bem como do relatório e do voto que a fundamentar, ao Sr. Valmir Belo Amorim e ao Fundo Nacional de Desenvolvimento da Educação;
II
O Ministério Público de Contas diverge da proposta de encaminhamento apresentada pela unidade técnica, pois entende que as contas de Valmir Belo Amorim merecem ser julgadas irregulares, com aplicação da multa do art. 58, inciso I, da Lei 8.443/1992, por não ter sido justificada, a contento, a omissão inicial no dever de prestar contas.
Com efeito, ainda que o débito tenha sido descaracterizado, remanesce a omissão inicial no dever de prestar contas, que não foi devidamente justificada pelo responsável, o que enseja que suas contas sejam julgadas irregulares, com fundamento no art. 16, inciso III, alínea 'a', da Lei 8.443/1992.
De fato, a mera alegação de que perdeu o prazo pra prestar contas, por suposto desleixo de servidores municipais, não se presta a justificar a omissão inicial no dever de prestar de contas. Isso porque o dever de prestar contas é pessoal de quem gere recursos públicos, de modo que, caso o gestor opte por delegar tal tarefa a terceiros, isso não exime sua responsabilidade por eventual irregularidade, pois ficam caracterizadas, no mínimo, a culpa in eligendo e a culpa in vigilando.
Para o Auditor da SecexTCE, a falha foi atenuada pelo fato de o FNDE só ter disponibilizado o sistema (SiGPC) para a apresentação da prestação de contas em 2018, mais de quatro anos após o repasse dos recursos (2013) , conforme notícia divulgada no portal da autarquia na Internet (https://www.fnde.gov.br/index.php/acesso-a-informacao/institucional/area-de-imprensa/noticias/item/11998-presta%C3%A7%C3%A3o-de-contas-dos-programas-de-apoio-%C3%A0-educa%C3%A7%C3%A3o-infantil-est%C3%A1-dispon%C3%ADvel-para-registro-no-sigpc) .
Ao ver do MP de Contas, o fato de o sistema só ter sido disponibilizado a partir de 27/7/2018 não justifica a inação do prefeito municipal, visto que ele foi devidamente notificado em 30/12/2018, mas permaneceu omisso até 18/8/2021. Note-se que o atraso na abertura do sistema não atrapalhou a entrega tempestiva da prestação de contas, visto que o prazo para a apresentação da documentação era até 21/10/2018.
A prolongada inação do responsável (de 21/10/2018 a 18/8/2021) acarretou custos desnecessários referentes à movimentação da máquina administrativa com vistas à instauração e ao processamento da TCE. O atraso também impediu que o Conselho de Acompanhamento e Controle Social (CACS) exarasse seu parecer sobre a aplicação dos recursos (peça 59, pp. 4/5) .
A jurisprudência do TCU acerca do tema aponta para a necessidade da devida responsabilização do gestor que descumpriu, injustificadamente, o prazo fixado para a prestação de contas, e que só prestou contas após ser citado pelo Tribunal. É o que se extrai dos seguintes precedentes:
A omissão no dever de prestar contas fica caracterizada apenas a partir da citação feita pelo TCU. A apresentação da prestação de contas até o momento anterior ao da citação configura intempestividade no dever de prestar contas e deve ser considerada falha formal, hipótese que, aliada à demonstração da adequada e integral aplicação dos recursos, conduz ao julgamento das contas pela regularidade com ressalva. (Acórdão 1100/2021-TCU-Plenário | Relator: BENJAMIN ZYMLER) 
A apresentação extemporânea da prestação de contas, sem atenuantes que justifiquem o atraso, porém com elementos que comprovem a boa e regular aplicação dos recursos, permite a exclusão do débito, mas não elide a omissão inicial, cabendo o julgamento pela irregularidade das contas com aplicação de multa. (Acórdão 1217/2019-TCU-Plenário | Revisor: WALTON ALENCAR RODRIGUES) 
Nesse cenário, e considerando o disposto no art. 209, § 4º, do Regimento Interno do TCU, o MP de Contas propõe que as contas de Valmir Belo Amorim sejam julgadas irregulares, com aplicação da multa.
III
Ante o exposto, o Ministério Público de Contas manifesta-se no sentido de o Tribunal:
a) julgar irregulares, nos termos dos arts. 1º, inciso I, e 16, inciso III, alínea 'a', da Lei 8.443/1992, c/c os arts. 19, parágrafo único, e 23, inciso III, da mesma lei, as contas de Valmir Belo Amorim, e condená-lo ao pagamento da multa prevista no art. 58, inciso I, da Lei 8.443/1992, c/c o art. 268, inciso I, do Regimento Interno do TCU, fixando-lhe o prazo de 15 dias para o recolhimento da dívida aos cofres do Tesouro Nacional, atualizada monetariamente a partir da data da deliberação, se paga após o vencimento;
b) autorizar a cobrança judicial da dívida, caso não atendida a notificação;
c) autorizar, nos termos do art. 26 da Lei 8.443/1992, caso solicitado, o parcelamento da dívida em até 36 parcelas mensais e sucessivas, com os correspondentes acréscimos legais, esclarecendo ao responsável que a falta de pagamento de qualquer parcela importará no vencimento antecipado do saldo devedor (art. 217, § 2º, do Regimento Interno do TCU) , sem prejuízo das demais medidas legais;
d) dar ciência da deliberação que vier a ser proferida ao FNDE."
É o relatório.

Pedro Durans Braid Ribeiro (OAB/MA 10.255) e outros, representando Valmir Belo Amorim.

Procurador Júlio Marcelo de Oliveira.

TOMADA DE CONTAS ESPECIAL. FNDE. PROGRAMA DE EDUCAÇÃO INFANTIL - APOIO SUPLEMENTAR - EXERCÍCIO 2013. PRESTAÇÃO DE CONTAS INTEMPESTIVA APÓS CITAÇÃO VÁLIDA. NOTA TÉCNICA DO CONCEDENTE APROVANDO AS CONTAS. OMISSÃO DO DEVER DE PRESTAR CONTAS. VERIFICAÇÃO DE ATENUANTE. CONTAS REGULARES COM RESSALVA.

TOMADA DE CONTAS ESPECIAL (TCE)

Secretaria de Controle Externo de Tomada de Contas Especial (SecexTCE).

Trata-se de tomada de contas especial instaurada pelo Fundo Nacional de Desenvolvimento da Educação (FNDE) , em desfavor de Valmir Belo Amorim, prefeito de Araguanã/MA nas gestões 2013-2016 e 2017-2020, em razão da omissão no dever de prestar contas dos recursos repassados ao município, à conta do Programa de Educação Infantil - Apoio Suplementar - exercício 2013.
2.	Para a execução do Programa o FNDE repassou ao município, no exercício de 2013, a importância de R$ 90.646,49 (peça 3) , sem que o gestor apresentasse a prestação de contas, cujo prazo expirou em 21/10/2018.
3.	Após citação e audiência por este Tribunal, por não comprovação da boa e regular aplicação dos recursos, em razão da omissão no dever de prestar contas, e do não cumprimento do prazo originalmente estipulado para prestação de contas do programa (peça 26) , com aviso de recebimento datado de 21/7/2021 (peça 27) , o FNDE informou, mediante ofício datado de 20/8/2021 (peça 28) , que o responsável apresentou documentação a título de prestação de contas intempestiva do Programa de Educação Infantil - Apoio Suplementar 2013, inserida no SiGPC em 8/8/2021 (peça 28, p. 3) . A documentação faz parte da defesa apresentada, inserta às peças 29 a 47.
4.	Nota técnica do FNDE (peça 58) , acompanhada do Parecer à peça 57, manifestou-se pela suficiência da documentação apresentada para fins de prestação de contas e pela aprovação do cumprimento do objeto.
5.	Diante da informação do órgão concedente sobre a regularidade das contas, a unidade instrutiva propõe acolher as alegações de defesa do responsável e julgar suas contas regulares com ressalva, considerando principalmente que o sistema SiGPC somente foi disponibilizado no ano de 2018, já na segunda gestão do ex-gestor.
6.	O representante do Ministério Público junto ao TCU, Procurador Júlio Marcelo de Oliveira, discorda da posição da unidade técnica, entendendo que as alegações apresentadas pelo ex-prefeito são insuficientes para justificar a sua omissão no dever de prestar contas, propondo julgar as suas contas irregulares, com a aplicação de multa.
7.	Feito esse breve resumo da situação dos autos e com as vênias por divergir do Ministério Público, acolho a análise empreendida pela unidade instrutiva e me coaduno com sua proposta de encaminhamento. Faço ainda as considerações a seguir.
8.	O responsável foi omisso quanto à entrega das contas do Programa de Educação Infantil - Apoio Suplementar, relativas ao ano de 2013. Manifestou-se depois de vencido o prazo legal, apresentando-as, intempestivamente, após citação válida por este Tribunal.
9.	O argumento usado de que as contas não foram apresentadas por desleixo de servidores, que não se atentaram para os prazos estabelecidos, não encontra guarida neste Tribunal. 
10.	Todavia, em concordância com a unidade técnica (item 22.8 da instrução transcrita no relatório precedente) , entendo que possa ser considerado como atenuante, em benefício do responsável, o atraso na liberação do SiGPC pelo FNDE, disponibilizado apenas em 2018. A demora na disponibilização do sistema para a prestação de contas de recursos transferidos em 2013 e geridos em 2014 pode, em alguma medida, haver contribuído para a falha do gestor.
11.	Tendo o responsável apresentado as contas, com aprovação pelo órgão concedente, resta afastada a imputação do débito, considerando a comprovação da boa e regular aplicação dos recursos, pelo que, considerando a situação delineada no item anterior, entendo, em consonância com a unidade técnica, que as contas possam ser julgadas regulares com ressalva.
Ante o exposto, manifesto-me por que o Tribunal aprove o acórdão que ora submeto à apreciação deste Colegiado.
TCU, Sala das Sessões, em 13 de setembro de 2022.
AUGUSTO SHERMAN CAVALCANTI 
Relator